【裁判字號】    89,台上,6371
【裁判日期】    891026
【裁判案由】    誣告
【裁判全文】
最高法院刑事判決                              八十九年度台上字第六三七一號
    上  訴  人  乙 ○ ○
                甲○○○
右上訴人等因誣告案件，不服台灣高等法院高雄分院中華民國八十七年七月二十一日
第二審判決（八十七年度上訴字第九二二號，起訴案號：台灣高雄地方法院檢察署八
十六年度偵字第六六九二號），提起上訴，本院判決如左：
    主  文
原判決撤銷，發回台灣高等法院高雄分院。
    理  由
本件原判決認定上訴人乙○○與告訴人黃萬生、黃啟仲、黃文慶、黃泰元等人同屬黃
諒祭祀公業派下子孫，乙○○因涉嫌於民國八十四年九月至八十五年五月間使公務員
登載不實之事項，將祭祀公業黃諒派下員登記為僅剩乙○○、黃萬來二人，並辦理該
祭祀公業解散，將該祭祀公業土地變更登記為乙○○、黃萬來二人所有，迄八十五年
六月初為黃萬生等人獲悉，乃由黃萬生、黃啟仲、黃文慶、黃泰元等人共同前往高雄
市○○區○○路一一六巷六弄十五號乙○○住處理論、協調，並取得乙○○上開土地
所有權狀及乙○○所簽發面額各新台幣（下同）六千萬元之本票二紙。乙○○與其妻
即上訴人甲○○○明知黃萬生等人於協調時，並未限制乙○○行動自由，亦未強挾乙
○○搭車前往左營火車站附近工寮拿取祭祀公業所有房地所有權狀，且於車內及其家
中並未出手毆打乙○○致傷之情，而黃萬生亦未於翌日上午前至上開住處向甲○○○
恐嚇稱欲持刀殺其全家之語，黃泰元亦未脅迫、恐嚇乙○○簽發面額六千萬元之本票
之行為，竟共同意圖使黃萬生、黃文慶、黃啟仲、黃泰元等人受刑事處分，於八十五
年六月十日下午二時十分許，共同至台灣高雄地方法院檢察署按鈴申告黃萬生、黃文
慶、黃啟仲三人，繼於八十五年六月十二日下午由乙○○提出告訴狀，對黃萬生、黃
文慶、黃啟仲、黃泰元等四人接續提出告訴，其內容略謂：「黃萬生、黃文慶、黃啟
仲、黃泰元等四人因與乙○○之間有繼承土地之糾紛，其四人竟於八十五年六月七日
晚上六時許前往乙○○高雄市○○區○○路一一六巷六弄十五號住處，限制乙○○之
行動自由，且強迫乙○○要拿出祭祀公業所屬房地之所有權狀，並共同出手毆打乙○
○，致乙○○受有胸部點狀黑青瘀血約三×三公分、皮下瘀血十八×四公分等傷害，
黃泰元並脅迫乙○○簽發新台幣六千萬元之本票二張（其中一張以乙○○之弟黃萬來
名義簽發），並恐嚇乙○○稱：如不簽發，要滅乙○○全家等語。黃萬生則於八十五
年六月八日早上六時許，至前揭乙○○住處，向甲○○○（與乙○○係夫妻）恐嚇稱
：要拿刀殺甲○○○全家，大人、小孩都要殺光等語，致彼二人心生畏懼。」云云，
誣告黃萬生、黃文慶、黃啟仲、黃泰元等四人涉犯妨害自由、傷害、恐嚇等罪嫌，致
該署對黃萬生等四人分案偵查，嗣經檢察官為不起訴處分確定等情。因而維持第一審
論處上訴人等共同意圖他人受刑事處分，而向該管公務員誣告罪刑之判決，駁回上訴
人等在第二審之上訴，固非無見。
惟查：(一)、刑事訴訟法第三百六十八條所謂第二審法院認為上訴無理由，應以判決駁
回之者，係指第一審判決與第二審審理結果所應為之判決相同者而言，若原審認定之
事實與第一審判決所認定者不盡相同，即屬上訴有理由，應將第一審判決撤銷改判，
不能仍予維持而駁回上訴。原審審理結果既認上訴人等共同意圖使黃萬生、黃文慶、
黃啟仲、黃泰元等人受刑事處分，於八十五年六月十日下午二時十分許，共同至台灣
高雄地方法院檢察署按鈴申告黃萬生、黃文慶、黃啟仲三人，繼於同年月十二日下午
由乙○○提出告訴狀，對黃萬生、黃文慶、黃啟仲、黃泰元等四人接續提出告訴，…
…誣告黃萬生等四人涉犯妨害自由等罪嫌，與第一審判決所認定上訴人等意圖使黃萬
生、黃文慶、黃啟仲、黃泰元受刑事處分，而於八十五年六月十日向台灣高雄地方法
院檢察署按鈴誣告黃萬生等四人涉犯妨害自由等罪嫌之事實，即有不同，自應將原判
決撤銷，另為適當之判決。乃原審仍予維持，駁回上訴人等在第二審之上訴，難認為
適法。(二)、共同正犯之成立，以有犯意之聯絡與行為之分擔為要件，而此項要件，除
應於事實欄內，詳加記載外，並應於理由內逐一說明其認定此項事實所憑之證據，方
足資為論罪科刑之根據。倘事實欄已有及而理由未加說明，是理由不備，若理由已
加說明，而事實無此記載，則理由失其依據，均難謂為適法。原判決論上訴人等共犯
誣告罪，然其事實欄係記載，上訴人等共同至台灣高雄地方法院檢察署按鈴申告黃萬
生、黃文慶、黃啟仲三人，繼由乙○○提出告訴狀，對黃萬生、黃文慶、黃啟仲、黃
泰元等四人提出告訴，誣告黃萬生等四人涉犯妨害自由、強制、傷害、恐嚇等罪嫌等
情。但對上訴人等按鈴申告黃萬生、黃文慶、黃啟仲等三人之內容及涉犯罪名為何﹖
未詳予記載認定，其事實記載有欠明確，已難資為判斷其適用法律當否之依據。又卷
查上訴人等按鈴申告時，乙○○陳稱：「我們要告黃萬生、黃文慶、黃啟仲傷害。」
甲○○○陳稱：「我要告黃文慶要傷害我，然後被別人勸阻，而未受傷，而黃萬生恐
嚇我們，他說要持刀殺死我全家。」各等語。而具狀告訴黃萬生等四人涉犯傷害等罪
嫌者，僅乙○○，有訊問筆錄及補充告訴理由狀可稽（八十五年度偵字第一三八一九
號卷第三頁、第三十四頁至第三十六頁）。準此，甲○○○如成立誣告罪，則其是否
對黃啟仲、黃文慶、黃泰元提出告訴及誣告彼等犯何罪嫌﹖仍有欠明瞭而待究明。乃
原審對此未詳加調查釐清，復未說明究竟憑何證據認定甲○○○與乙○○之間就誣告
黃啟仲、黃文慶、黃泰元部分，有犯意之聯絡及行為之分擔，遽予判決，自有調查未
盡及理由欠備之可議。上訴人等提起上訴分別指摘原判決不當，尚非無理由，應認有
撤銷發回更審之原因。
據上論結，應依刑事訴訟法第三百九十七條、第四百零一條，判決如主文。
中      華      民      國    八十九    年      十      月    二十六    日
                              最高法院刑事第四庭
                                  審判長法官  董  明  霈
                                        法官  丁  錦  清
                                        法官  林  茂  雄
                                        法官  王  居  財
                                        法官  張  祺  祥
      右正本證明與原本無異
                                              書  記  官
中      華      民      國    八十九    年     十一     月      二      日


司法院資訊處製作；財團法人民間司法改革基金會備份。
